臺灣臺中地方法院民事判決
110年度重訴字第188號
原      告  王嘉琪  
訴訟代理人  鄧為元律師
            蔡孟容律師
被      告  藍榮聰  
訴訟代理人  魏光玄律師
上列當事人間請求履行債務事件，本院於民國111年3月22日言詞
辯論終結，判決如下：
    主    文
被告應給付原告人民幣壹佰伍拾陸萬元，及自民國一一○年二月
二十日起至清償日止，按週年利率百分之五計算之利息。
訴訟費用由被告負擔。
本判決於原告以新臺幣貳佰參拾萬肆仟陸佰肆拾元為被告供擔保
後，得假執行；但被告以新臺幣陸佰玖拾壹萬參仟玖佰貳拾元為
原告預供擔保，得免為假執行。
    事實及理由
壹、程序部分
　　按臺灣地區人民與大陸地區人民間之民事案件，除本條例另
    有規定外，適用臺灣地區之法律。債之契約依訂約地之規定
    ，但當事人另有約定者，從其約定；前項訂約地不明而當事
    人又無約定者，依履行地之規定，履行地不明者，依訴訟地
    或仲裁地之規定，兩岸人民關係條例第41條、第48條定有明
    文。本件原告為大陸地區人民，被告為我國人民，原告依兩
    造間之欠條起訴請求被告給付欠款，自屬因債之契約關係而
    涉訟。而本件契約訂約地為大陸地區，惟兩造於訴訟繫屬中
    合意就本件爭議適用臺灣地區法律（見本院卷第142頁），
    故本件涉外事件即應以我國法律為準據法。
貳、實體部分
一、原告主張：兩造於民國96年6月21日登記結婚，嗣於100年9
    月14日離婚。兩造婚姻存續期間，因原告支出較多生活費用
    ，經兩造協議被告願於離婚後支付該等款項，並於100年12
    月11日在大陸地區上海市閔行區七莘路3333弄9區21號501室
    租屋處（下稱系爭租屋處）簽立欠條（下稱系爭欠條），承
    諾以分期給付方式支付原告人民幣（下同）360萬元，第一
    期自100年12月起至105年11月止，共應支付90萬元，第二期
    自105年12月至110年11月，共應給付120萬元，第三期自110
    年12月至115年11月，共應支付150萬元。則自100年12月起
    至110年1月止，被告共應支付190萬元，然被告迄今僅給付3
    3萬餘元，而被告仍須給付原告156萬元，經原告以109年7月
    14日律師函催告被告支付上開款項，被告仍置之不理，爰依
    系爭欠條之契約關係及民法第199條第1項規定提起本訴等語
    ，並聲明：（一）被告應給付原告156萬元，及自支付命令
    送達翌日起至清償日止，按週年利率百分之5計算之利息。
    （二）願供擔保，請准宣告假執行。
二、被告則以：系爭欠條係因原告突然情緒失控，被告為安撫原
    告，而在系爭租屋處遭原告脅迫假意簽立，被告簽立時並無
    履約之真意，而係基於內心保留之意思。且兩造婚姻關係存
    續期間之生活費用多由被告支付，被告未積欠原告任何生活
    費，系爭欠條記載之內容並非真實。縱認系爭欠條為有效，
    被告簽立系爭欠條之目的，係基於維護雙方間之情誼，避免
    原告情緒失控而對被告再為暴力威脅之行為，所為之情感上
    約定，屬好意施惠關係。退步言，如認系爭欠條仍有給付金
    錢予原告之意思，因原告並無對價關係，而被告係屬贈與之
    意思給予原告額外之生活費，被告自得撤銷贈與。再者，依
    系爭欠條之文義內容及目的，原告係向被告討還所積欠之生
    活費，性質上亦應類推適用消費借貸契約，然原告並未舉證
    證明有將生活費交付予被告之事實，是兩造亦不成立消費借
    貸關係等語，資為抗辯，並聲明：（一）原告之訴駁回。（
    二）如受不利判決，願供擔保請准宣告免為假執行。
三、兩造不爭執事項：
（一）被告與原告前於96年6月21日結婚，於100年9月14日離婚
      。離婚後仍同住系爭租屋處至101年8月22日。
（二）被告於100年12月11日，在系爭租屋處，親自書寫系爭欠
      條，承諾以分期給付方式支付原告360萬元，第一期自100
      年12月起至105年11月止，共應支付90萬元，第二期自105
      年12月至110年11月，共應給付120萬元。
（三）自100年12月起算至本件原告起訴時(110年1月28日)，依
      欠條內容計算被告應給付共190萬元。
四、得心證之理由
（一）按基於私法自治及契約自由原則，當事人得自行決定契約
      之種類及內容，以形成其所欲發生之權利義務關係。就當
      事人所訂定契約之定性，應依當事人所陳述之原因事實，
      並綜觀其所訂立契約之內容及特徵，將契約所約定之事項
      或待決之法律關係，置入典型契約之法規，比對其是否與
      法規範構成要件之連絡對象相符，以確定其實質上究屬何
      類型之契約（有名契約、無名契約、混合契約，或契約之
      聯立），或何種法律關係？俾選擇適用適當之法規，以解
      決當事人之糾紛（最高法院109年度台上字第788號判決參
      照）。又按當事人成立之和解，倘係以原來明確之法律關
      係為基礎，相互讓步而意思合致，屬認定性和解；此時債
      權人仍須依原有法律關係為請求依據，僅應受和解內容拘
      束。而倘當事人係捨原有法律關係，以他種法律關係或單
      純無因性之債務拘束，相互讓步而意思合致，所成立之和
      解，則屬創設性和解；此時債權人不得再依原有法律關係
      為請求，僅得依新創設法律關係為請求。（最高法院109
      年度台上字第2736號判決參照）。然契約之定性及法規適
      用之選擇，乃對於契約本身之性質在法律上之評價，屬於
      法院之職責，不受當事人所陳述法律意見之拘束。
（二）查系爭欠條約定略以：「男方藍榮聰與女方王嘉琪婚姻存
      續期間，由於女方支出較多生活費用，男方自願離婚後支
      付上述費用，承擔償還責任，即男方藍榮聰15年內共補償
      人民幣參佰陸拾萬元正。」（見司促字卷第21頁），依系
      爭欠條所載內容，兩造於離婚後之100年12月11日簽訂系
      爭欠條時，始就兩造婚姻關係存續中雙方財產及花費作約
      定，即被告應在系爭欠條簽訂後之15年內給付原告360萬
      元，並約定給付方式，被告不得以任何方式否認或拒絕支
      付。足見系爭欠條係就兩造婚姻關係存續中產生之花費及
      支出計算確認之債務範圍、清償時間為相互退讓，進而於
      系爭欠條合意所謂補償內容，稽此，足徵兩造係以系爭欠
      條所約定之無因性債務約束法律關係，取代原有婚姻關係
      持續中兩造間產生之債權債務關係，是系爭欠條應屬創設
      性和解之性質。
（三）被告雖辯稱原告婚後並未外出工作，被告已陸續給予原告
      生活費用達1,135,547元，原告無法證明其支出較多之生
      活費用，且依兩造婚姻關係存續期間計算每月支出7萬元
      ，顯已逾越一般夫妻之正常生活開銷，悖於社會常情，系
      爭欠條文字並非真實應屬無效，系爭欠條係因原告突然情
      緒失控，被告為安撫原告，而在系爭租屋處遭原告脅迫假
      意簽立云云。惟被告並未舉證係遭脅迫而簽寫，又系爭欠
      條全由被告親自書寫，足證被告已知悉系爭欠條之內容，
      仍願書寫並在其上簽名，又被告係於100年12月11日簽立
      系爭欠條交付被告收執，倘如被告所辯，其因受脅迫而簽
      立系爭欠條，原告於婚姻關係存續期間並未支出較多生活
      費用，系爭欠條所載內容不真實，何以被告於本案前經過
      9年餘，完全未向原告撤銷其意思表示，亦不向原告提出
      債務不存在之異議，直至被告於110年1月28日因原告怠於
      履行上開借條之清償義務向本院聲請支付命令時，始於本
      案審理中主張，已與常情相悖。況以原告之智識程度、社
      會經驗及歷練觀之，兩造間於婚姻關係存續中共同生活之
      支出為何，應知之甚悉，倘有原告未支出較多生活費用之
      情，以系爭欠條簽立之時，兩造雖仍同住，然業已離婚，
      被告已無再討好原告之必要，理應與原告就兩造間之債權
      債務一一細算互核乃是，當無可能僅為安撫原告而未加思
      索任意簽署系爭欠條，且系爭欠條所載之金額非微，涉及
      被告財產權益，被告豈可能有疏未注意之理，原告前開說
      法顯與事實有違，洵不足採。則兩造於簽立系爭欠條時，
      既就雙方婚姻關係存續中所生之花費，經協議過程之各自
      斟酌、考量，並退讓、折衝後，原告對被告允以給付系爭
      欠條所示之金錢，雙方且合意以債務約束契約為名之創設
      性和解，顯見系爭欠條，應係兩造婚姻關係終止後，被告
      本於夫妻財產之分配與處置所為計算之債務，被告以原告
      並未舉證支出較多生活費用，主張系爭欠條無效云云，自
      不足採。又系爭欠條既屬創設性和解契約，已如前述，則
      被告主張係消費借貸契約，應由原告舉證證明已交付借貸
      物，或類推適用贈與契約，被告得撤銷贈與亦不足採。
（四）按表意人無欲為其意思表示所拘束之意，而為意思表示者
      ，其意思表示，不因之無效。但其情形為相對人所明知者
      ，不在此限，民法第86條定有明文。被告辯稱簽訂系爭欠
      條時，所為之意思表示係「內心保留」云云。縱被告係為
      安撫原告簽立系爭欠條，然此仍被告內心保留之真意，被
      告並未舉證證明係原告所明知，被告自應受其意思表示之
      拘束，從而被告抗辯原告不得依系爭欠條請求原告履行，
      難認有據。
（五）當事人間之約定欠缺法律行為上之效果意思，而係基於人
      際交往之情誼或本於善意為基礎者（即所謂好意施惠關係
      ），因當事人間欠缺意思表示之效果意思，即不得認為成
      立法律上之契約關係。而「法律上契約關係」與「好意施
      惠關係」之判斷區別基準，除依該行為係屬有償或無償之
      性質外，並應斟酌當事人為該特定行為時之原因事實、經
      濟目的、社會客觀通念及誠信原則為全盤觀察及衡量。被
      告辯稱簽立系爭欠條係好意施惠，經原告否認後，並未能
      就被告當時究係基於何種原因事實、何種經濟目的、何種
      主觀意圖而願好意施惠此部分款項，均未能為任何舉證以
      供本院審酌認定（僅陳稱係為安撫原告避免情緒失控而發
      生傷害事件），則其此項陳述，即不足採。
（六）系爭欠條所稱女方支付較多生活費用，應屬兩造合意於婚
      姻關係終止後，夫妻會算婚後之花費及支出求而退讓成立
      之創設性和解，揆諸前揭說明，原告自得依嗣後合意形成
      之債務約束法律關係請求履行，又依系爭欠條，至本件起
      訴時，被告應給付原告190萬元，且被告已支付34萬元一
      節，為兩造所不爭執，是原告依系爭欠條約定請求被告再
      給付156萬元，應屬有據。
（七）原告主張被告已給付之34萬元係依系爭欠條為支付一節，
      雖據被告否認支付原因，惟原告就此部分既未請求，本院
      即無審酌之必要與實益，附此敘明。
五、綜上所述，原告本於系爭欠條，請求被告給付156萬元及自
    支付命令繕本送達翌日即110年2月20日（見司促卷第51頁）
    起至清償日止按週年利率百分之5計算之利息，為有理由，
    應予准許。
六、兩造均陳明願供擔保聲請宣告假執行或免為假執行，經核與
    規定相符，爰分別酌定相當之擔保金額，予以准許。
七、本件事證已臻明確，兩造其餘攻防方法及所提證據，經本院
    斟酌後，核與判決結果不生影響，爰不予逐一論駁，併此敘
    明。
八、訴訟費用負擔之依據:民事訴訟法第78條。
中　　華　　民　　國　　111 　年　　4 　　月　　20　　日
                  民事第一庭    法  官  蔡孟君
正本係照原本作成。
如對本判決上訴，須於判決送達後20日內向本院提出上訴狀。如
委任律師提起上訴者，應一併繳納上訴審裁判費。
中　　華　　民　　國　　111 　年　　4 　　月　　20　　日
                                書記官  鄭雅雲